【裁判字號】    99,重上更(一),84
【裁判日期】    991018
【裁判案由】    強盜
【裁判全文】
臺灣高等法院高雄分院刑事判決    99年度重上更(一)字第84號
    上  訴  人
    即  被  告  蔡永山
    選任辯護人  鄭國安  律師
                吳麗珠  律師
    上  訴  人
    即  被  告  黃春喜
    選任辯護人  鄭國安  律師
                吳麗珠  律師
                陳益軒  律師
上列上訴人因強盜案件，不服臺灣高雄地方法院95年度訴字第22
30號中華民國96年12月14日第一審判決（起訴案號：臺灣高雄地
方法院檢察署95年度偵字第1091號、第1092號、第4932號），提
起上訴，經最高法院發回更審，本院判決如下：
    主  文
原判決關於蔡永山、黃春喜部分，均撤銷。
黃春喜、蔡永山犯結夥三人以上強盜罪，蔡永山處有期徒刑柒年
貳月，黃春喜處有期徒刑陸年。扣案之行動電話手機貳支（均不
包括SIM卡）、透明膠帶壹捲，均沒收。
    事  實
一、蔡振益（經臺灣高雄地方法院通緝中）、蔡永山、黃春喜、
    魏清輝（經本院另案以99年度上更(一)字第109 號判處有期徒
    刑7 年2 月，現上訴最高法院審理中）及真實姓名、年籍不
    詳之成年男子共5 人，共同基於意圖為自己不法所有之犯意
    聯絡，組成強盜油灌車集團，並由蔡振益尋找下手目標。於
    民國94年10月22日23時許（起訴書誤載為12月），由蔡振益
    駕駛車牌號碼不詳之白色休旅車搭載一名真實姓名、年籍不
    詳之成年男子，前往黃春喜所經營位於高雄市○鎮區○○路
    145 號之檳榔攤，搭載黃春喜及魏清輝，再前往前鎮區○○
    街橋頭搭載蔡永山，旋即前往高雄市○○區○○路靠進中國
    鋼鐵公司附近等候，嗣見楊吉生（顯已更名為楊睿騰）駕駛
    車牌號碼361 －GU號曳引車附掛車牌號碼6N－98號油罐車出
    現後，蔡振益即指示蔡永山等人跟隨楊吉生所駕駛之車輛並
    於途中加以攔截，指示完畢後即下車離去，換由蔡永山駕駛
    上開白色休旅車搭載黃春喜、魏清輝及該真實姓名、年籍不
    詳之成年男子，尾隨楊吉生所駕駛之曳引車，於同日23時25
    分許，同抵國道1 號北上353 公里處，蔡永山便超車於該曳
    引車前方將該曳引車擋下，由黃春喜手持指揮棒，指揮楊吉
    生駕車停靠路肩，兩車停靠後，由黃春喜及該名真實姓名、
    年籍不詳之成年男子下車走向曳引車，命楊吉生下車，楊吉
    生下車後，黃春喜及該名真實姓名、年籍不詳之成年男子便
    強押楊吉生進入上開休旅車內，將楊吉生夾坐在休旅車後座
    之中間位置，由黃春喜以膠帶綑綁楊吉生之雙手及眼睛，由
    魏清輝下車強行駕駛曳引車離開，以此強暴方式，至使楊吉
    生不能抗拒而取得該油罐車及其內之油品。嗣蔡永山搭載黃
    春喜、楊吉生及該真實姓名年籍不詳之成年男子，由岡山交
    流道迴轉南下，行經國道10號東行下仁武交流道，往大社觀
    音山區方向行駛，抵該山區公館3 巷產業道路電線桿編號「
    三寮分31號」旁之空地，蔡永山等人命楊吉生下車，坐於草
    地上並控制其行動，在蔡永山等3 人控制楊吉生行動同時，
    由蔡振益另方面進行立即銷贓，與知情之陳麗貞（故買贓物
    罪部分已經本院前審判刑確定）議妥以新臺幣（下同）25萬
    元之代價，購買該批油品，蔡振益即指示魏清輝駕駛上揭曳
    引車兩人一同前往高雄縣岡山鎮燁聯鋼鐵廠附近空地，陳麗
    貞則請其不知情之配偶陳志賢駕駛車號3975-MF 號自用小貨
    車前往該地，由陳志賢以長約20尺的鐵桶抽取後裝載上開油
    品，而將該鐵桶暫置放在該處空地。在此期間，蔡永山另以
    手機門號0000000000號，分別於94年10月23日0 時53分45秒
    許、1 時22分10秒許及1 時53分48秒許，撥打蔡振益所使用
    之上揭手機門號，請示蔡振益是否可以放人等事項，而待蔡
    振益銷贓完成後，遂指示蔡永山釋放楊吉生，蔡永山、黃春
    喜及該真實姓名年籍不詳之成年男子，便於94年10月23日2
    時30分許，再搭載楊吉生至公館3 巷產業道路電線桿編號「
    三寮分00-00000 FE40 號」旁空地釋放之，上揭曳引車及油
    罐車則棄置於高雄縣岡山鎮本洲工業區○○○路及本東二路
    路口。其後，蔡振益分別於94年10月23日上午某時及同年月
    24日某時，在高雄市前鎮區鎮興橋附近及黃春喜上揭檳榔攤
    處，分別交付7 萬元予蔡永山及黃春喜，朋分所得贓款。嗣
    楊吉生脫困後報警處理，經警循線查獲，蔡振益於94年12月
    20日警詢時向偵查機關陳稱本件強盜油品案件係綽號「大頭
    （即黃春喜）」之人所為，伊係幫「大頭」賣油，大頭的手
    機是0000000000號等語，並扣得蔡永山所有供犯罪所用之門
    號為0000000000號行動電話手機1 支、透明膠帶1 捲及蔡振
    益所有供犯罪所用之門號為0000000000號行動電話手機1 支
    。隨後黃春喜見報後，乃於94年12月23日，在有偵查權之機
    關得知該犯行前，主動向國道警察局供出上開犯行，並進而
    接受審判。
二、案經國道公路警察局第五警察隊移請臺灣高雄地方法院檢察
    署檢察官偵查起訴。
    理  由
甲、程序方面：
一、卷附國道公路警察局刑事警察隊搜索扣押筆錄、扣押物品目
    錄表各2 份（受執行人：蔡振益），國道公路警察局刑事警
    察隊搜索扣押筆錄、扣押物品目錄表各1 份（受執行人：蔡
    永山），此類文書係被告以外之人於審判外所做之書面陳述
    ，屬於傳聞證據。惟其本質上屬公務員本於職權所為，其正
    確性及可信性頗高，如有錯誤亦可請求更正，應屬159 條之
    4 第1 款由公務員職務上所製作之紀錄或證明文書，具有證
    據能力。
二、按刑事訴訟法第159 條之1 第2 項所定被告以外之人於偵查
    中向檢察官所為之陳述，原包括共同被告以被告身分，或以
    證人（應具結）身分所為之陳述，其證據能力之有無，悉依
    該條項之規定為斷。本案檢察官於民國94年12月21日係以被
    告身分訊問（共同）被告蔡振益，並於告知蔡振益涉嫌強盜
    等罪；得保持緘默，無須違背自己的意思而為陳述；得選任
    辯護人；得請求調查有利之事項等事項後，始進行訊問（見
    偵字第1092號卷第18頁）。顯見檢察官於偵查中訊問時，已
    踐行刑事訴訟法第95條所定之告知義務，足使蔡振益適當行
    使各該當權利，且無顯不可信之情況，依刑事訴訟法第159
    條之1 第2 項之規定，即得為證據，亦即具有證據能力。
三、次按被告以外之人於審判外之言詞或書面陳述，除法律有規
    定者外，不得作為證據，刑事訴訟法第159 條第1 項定有明
    文；被告以外之人於審判外之陳述，雖不符同法第159 條之
    1 至159 條之4 之規定，而經當事人於審判程序同意作為證
    據，法院審酌該言詞陳述或書面陳述作成時之情況，認為適
    當者，亦得為證據。當事人、代理人或辯護人於法院調查證
    據時，知有第159 條第1 項不得為證據之情形，而未於言詞
    辯論終結前聲明異議者，視為有前項之同意，同法第159 條
    之5 第2 項亦有明文。查本件檢察官、辯護人及被告於本院
    審判程序時，就原審判決所引用各項證據（含傳聞證據、非
    傳聞證據及符合法定傳聞法則例外之證據）之證據能力，除
    否認共犯蔡振益警詢及偵訊證述外，均經被告等2 人及其辯
    護人等表示不爭執或同意引為證據（見本院重上更(一)卷第53
    頁）。且於本院言詞辯論終結前，檢察官、辯護人及被告對
    於卷附具有傳聞證據性質之證據，既均已知其情，均未聲明
    異議，本院認該具有傳聞證據性質之證據，並無任何違法取
    證之不適當情形，以之作為證據使用係屬適當，自得採為認
    定被告犯罪事實之證據。
乙、實體方面：
一、訊據被告蔡永山坦承：我有攔車並把被害人帶到觀音山之事
    實，被告黃春喜亦供稱：客觀的事實我承認，惟辯稱：之後
    的事我不清楚，不是要強盜等語。而於原審被告蔡永山、黃
    春喜固坦承有於上揭時間、地點攔停楊吉生所駕駛之曳引車
    及油灌車，並將之押解上車載至觀音山區，取走其車內油品
    ，後各自蔡振益處分得七萬元之事實，惟矢口否認有何結夥
    強盜之犯行，均辯稱：蔡振益稱這是債務糾紛，伊等僅係幫
    蔡振益解決債務問題等語。
二、經查：
  (一)上揭犯罪事實，業據證人即被害人楊吉生於警詢、偵訊及原
    審審理時證述明確，復有履勘現場照片、手機門號00000000
    00、0000000000號雙向通聯紀錄、監聽譯文、扣押物品目錄
    表等在卷可稽【見警卷第28頁至第29頁、第30頁至第34頁、
    第35頁至第39頁、94年他字第5982號卷（下稱檢卷(一)）第6
    頁至第15頁、95年偵字第1091號卷（下稱檢卷(三)）第19頁、
    95年偵字第1092號卷（下稱檢卷(四)）第41頁至第42頁、原審
    卷(一)第30頁至第45頁、警卷第45頁至第49頁、第54頁至第62
    頁、第65頁至第69頁、第74頁至第78頁、第79頁、第81頁至
    第83頁】，堪可認定。另據證人即被害人楊吉生於原審96年
    9 月14日審理時結證稱：「（請陳述你被搶的經過？）我開
    在中山高速公路由南往北方向在外車道行駛，開到北上353
    公里附近，他們開休旅車原本在內側，他們超過我的車，坐
    在右側（我忘記是前坐或是後坐右側）用手揮攔我下來，我
    當時想我是否有擦撞別人的車子，所以我就把車子停在路肩
    ，休旅車就停在我前面，一開始我沒有下車，但休旅車後坐
    二個人下車，在庭的黃春喜是下車2 人中其中1 人，另1 人
    沒有在法庭上，我看到該2 人下車，我也就下車，黃春喜跟
    我說我的老闆跟他的老闆有財務糾紛，當時我心想這台車子
    是我的，我自己就是老闆，我不認為黃春喜所說「我的老闆
    」是指委託人或靠行的老闆，而且我也沒有跟人家結怨，我
    懷疑他們可能攔錯車子了，我就想說對方的老闆可能在車上
    ，所以我就上他們的車子，對方的二個人邊推邊拉我上車，
    當時我想上車說清楚，所以認為沒有關係，我就上他們的車
    子，我坐後座中間，我一上車就被他們用透明膠帶矇住眼睛
    ，手有也被膠帶綑綁著，但嘴巴沒有被貼上膠帶或其他東西
    ，是誰矇住我的眼睛我忘記了，我當時來不及反抗，他們就
    開車載我到山上，在山上待了一、二個小時，後來他們載我
    到路邊，放我下車讓我走。」、「我記得休旅車的司機是在
    庭蔡永山，在高速公路上他沒有下車，只有2 個人下車，所
    以那台休旅車應該是有3 個人，我上車之後眼睛被矇起來，
    我不知道車上有幾個人，我上休旅車時，看到只有駕駛座上
    有司機1 人，其他2 個人還沒有上車。我雙手被反綁。」、
    「（你休旅車上有無問他們到底是什麼債務糾紛？）我有問
    他們，但他們沒有說。」、「（後來你如何離開山上？）他
    們原本把我載到樹林裡面，他們要放我走，但可能怕我走太
    久了，所以把我載一段路下來，再把我放在路邊，跟我說等
    他們車子走了，我才可以走。」、「（【提示證人警詢筆錄
    】你有無跟警察說搶你車子及油品的人，有跟你說是因為你
    老闆跟他們的老闆有財務糾紛，才搶你的車子及油品？）我
    沒有跟警察這樣說，我跟國道警察局也沒有這樣講。」、「
    （【提示證人警詢筆錄】警察有特別詢問你，『蔡頭』或你
    到底有無跟搶油罐車的人有財務糾紛，你為何跟警察說沒有
    ？）警察有問我，我是說沒有，因為我當時忘記了，我為什
    麼會下車的原因。」、「（【提示證人警詢筆錄】你稱你被
    強押上車，與你今天所述不符，有何意見？）一個人拉我的
    手，另一人從後面推我，我想走也走不了，我覺得這樣就是
    強押我上車。」、「（你在休旅車被透明膠帶綑綁手部時，
    心理是如何想？）我想我遇到強盜了，如果要談事情，為何
    要綑綁我的手。」、「我當時心理會害怕，因我沒有遇過這
    種事。」、「（後來你如何離開？）因為我要喝水，他們便
    將綑綁我手部的膠帶解開，之後沒有再綁我的手，眼睛的膠
    帶則是後來他們放我走時，我自己解開的。」等語（見原審
    卷(二)第30頁至第45頁），其於本院99年10月4 日審理時亦為
    相同之證述（見本院重上更(一)卷第84頁至第87頁）。
  (二)共同被告即證人黃春喜於原審96年10月26日審理時亦結證稱
    ：當天晚上蔡振益說有人欠他錢，要伊幫忙攔車，在中鋼看
    到楊吉生的車後，蔡振益說就是要攔那輛，後蔡振益下車，
    由蔡永山開車尾隨，之後伊等有攔下楊吉生的車，叫楊吉生
    上伊等的車，而由魏清輝將楊吉生的車開走，伊等便將楊吉
    生載往觀音山區，伊等有用膠帶將楊吉生的手綁起來，怕楊
    吉生跑掉，蔡振益不是幫伊賣油，蔡振益拿了7 萬元到伊所
    經營的檳榔攤給伊，沒有說原因，伊想應該是因為伊幫蔡振
    益攔下油灌車等語（見原審卷(二)第66頁至第98頁），所供情
    節與證人楊吉生前開所述亦大略相符。
  (三)另證人即另案被告魏清輝於原審96年6 月28日審理時結證稱
    ：「（94年10月22日蔡振益是否有去找你？）當天半夜蔡振
    益來興仁里某一廟附近載我。」、「（蔡振益為何要載你？
    ）因為當時我人在黃春喜（我都叫他「大頭仔」（台語））
    開設的檳榔攤附近休息，蔡振益直接來找我，他事先都沒有
    跟我聯絡，他當時叫我（蔡振益多半叫我「輝哥」）幫他開
    1 台大車去岡山，他就開車載我，沿途還陸陸續續載黃春喜
    、蔡永山，之後我們就到中鋼，之後我們就從中山路上高速
    公路，我們一直開到楠梓路段，我就在高速公路幫蔡振益開
    1 台油罐車，開到岡山燁聯鋼鐵廠附近的路邊停放，我在該
    處停了20分鐘，蔡振益才來載我回高雄。」、「（你們坐在
    車內時，有無人提到為何要開那台油罐車？）沒有，但我在
    車上有聽到蔡振益說那台油罐車的車主有欠他的錢。」、「
    （案發當天，蔡振益開何車去載你？）白色休旅車，何廠牌
    我不知道。」、「（你坐的車子在高速公路尾隨該油罐車時
    ，當時車上有誰？）在高速路上時，是由蔡永山駕駛原本由
    蔡振益所開的那台休旅車，車上還有我、黃春喜及另一名後
    來在中鋼上車的男子。蔡振益在中鋼就下車，換該名我不認
    識的男子上車，該男子約三、四十歲左右。」、「（你們從
    何時尾隨該油罐車？）我們從中鋼附近開始尾隨油罐車。」
    、「（是誰提議你們要尾隨該油罐車？）是綽號叫『麵線』
    （台語）之蔡振益提議的。」、「（那名你不認識的男子是
    在蔡振益說要尾隨油罐車之前上車或之後上車？）蔡振益開
    的車到中鋼時，有在那邊繞了一下，可能要尋找那台油罐車
    ，蔡振益後來好像有看到那台油罐車，他說那台油罐車車主
    有欠他錢，要我們車上其他人尾隨該台油罐車，之後蔡振益
    把車子停在路邊，之後蔡振益就下車，換蔡永山開車，該名
    我不認識的男子就上車，坐到後座我旁邊，之後蔡永山就開
    車載我們尾隨該台油罐車上高速公路。」、「（蔡振益下車
    之前有無跟你說要你開的車就是那台油罐車？）是，蔡振益
    要我們攔下那台油罐車，之後再由我開那一台油罐車去岡山
    。」、「（後來有無攔下那台油罐車？）有，我們超車到那
    台油罐車的前面，車上有人拿指揮棒示意該油罐車的司車停
    車，該油罐車的司機就將車子停到路肩，黃春喜跟那名我不
    認識的男子二人下車，去叫那台油罐車的司機下車，接著我
    就下車把那台油罐車開到岡山。」、「（如何知道要把油罐
    車開到岡山何處？）蔡振益開車來載我時就跟我說要開到岡
    山的哪個地點，只是一開始沒有跟我講開何種車子。」、「
    （後來你把油罐車開往何處？）我開到岡山燁聯鋼鐵廠附近
    的馬路旁。」、「（你有無把那輛油罐車內的油載去賣掉？
    ）沒有，我將油罐車開到目的地停好之後，我有打電話給蔡
    振益，說我把車子開到目的地了，蔡振益說他要來載我，我
    在該處等了約二、三十分鐘，蔡振益才開1 台黑色小客車來
    載我回高雄。」、「（攔下那台油罐車後，你是否與黃春喜
    及那名你不認識的男子一起下車走到油罐車處？）不是，是
    黃春喜及那名我不認識的男子先下車去叫那台油罐車的司機
    下車，接著我下車去開那台油罐車。」、「（你是否知道蔡
    振益既然是要討債，為何要將油罐車開走？）我不知道。」
    、「（你在燁聯鋼鐵廠那邊等了二、三十分鐘期間，有無人
    來向你談講買該車的油？）沒有。」、「（攔下油罐車時，
    到底是誰拿指揮棒？）是黃春喜及那名我不認識的男子其中
    一人。」、「（那名司機要走上車時，黃春喜及那名你不認
    識的男子是不是走到司機的兩邊？）他們三人一起上車的。
    」等語（見原審卷(一)第187 頁至第197 頁）；核其所證亦與
    證人楊吉生所述略相符合。是上揭被告黃春喜、蔡永山所自
    承之事實，應可認定。而衡諸常情，被害人楊吉生在高速公
    路上為車攔停路肩，遭兩名成年男子一人拉扯其手部、一人
    推其背部，而無法依自己意思行動上他人車輛，上車後復遭
    被告等人以膠帶綑綁手部、矇住眼睛，夾坐在後座中間位置
    ，復載至觀音山區○○○段時間，一般人處於該地位，均已
    達不能抗拒之程度至明。準此，被告黃春喜、蔡永山、蔡振
    益、另案被告魏清輝及某真實姓名年籍不詳之成年男子確有
    結夥三人以上，以強暴脅迫手段至使被害人不能抗拒而取其
    財物之加重強盜犯行甚明。
  (四)至被告蔡永山、黃春喜固辯稱：這是債務糾紛，不是要強盜
    云云置辯。然被告蔡永山於原審96年10月26日審理時結證稱
    ：伊當時在白色休旅車上就聽到另2 人稱要將油灌車攔下，
    並搶下油，伊當時就知道要強盜油灌車，但在警局製作筆錄
    時，伊沒有跟警察說伊強盜油灌車的理由，原因是蔡振益說
    去搶油灌車是因為對方欠錢，但伊當時很害怕，所以沒有告
    訴警察強盜油灌車的理由等語在卷，隨即又於同日審理時證
    稱：當時伊認為有債務糾紛，將油灌車攔下來不是什麼大事
    情等語（見原審卷(二)第69頁至第70頁），其所述顯然前後相
    互矛盾。衡諸常情，蓋若被告蔡永山認本件係因債務糾紛而
    將油灌車攔下，不是什麼大事情，則其在警詢時大可向警察
    表示本件並非強盜案件，何來因害怕所以不敢跟警察說出原
    因之情形？且共同被告蔡振益於94年12月20日警詢及同年月
    21日偵訊時陳稱：伊沒有邀請蔡永山共同犯案，那也不是伊
    所犯，是一位綽號「大頭」之人所為，伊不知道大頭的真實
    姓名，只知道電話0000000000號，伊有在94年10月23日凌晨
    以0000000000號電話聯絡陳麗貞說有壹批便宜貨要賣，同意
    以25萬元賣出，伊將貨載至高雄縣岡山鎮，由陳志賢到現場
    抽取油品，當時還有一名男子負責駕駛油灌車並載我前去，
    賣給陳麗貞油品之來源，是大頭賣給我的，在高雄縣仁武鄉
    觀音山以強盜方式強取油灌車是大頭做的，他交保出去了，
    便將責任推給我等語（見警卷第7 頁至第10頁、檢卷(四)第18
    頁至第19頁、第33頁至第37頁），顯見被告蔡振益並未曾以
    債務糾紛為由抗辯，則被告蔡永山、黃春喜上開等所辯之可
    信度顯有疑議。
  (五)被害人即證人楊吉生雖後於原審96年9 月14日審理時改稱：
    被告黃春喜等人有跟伊提過這是債務糾紛等語。然本院審酌
    ，證人楊吉生係於95年1 月11日與被告蔡永山、黃春喜達成
    和解，由被告蔡永山、黃春喜賠償被害人楊吉生現金新台幣
    41萬6 千元，並約定不願追究被告蔡永山、黃春喜之刑事責
    任，此有和解協議書影本兩份在卷可稽（見檢卷(三)第29頁至
    第30頁），是證人楊吉生在和解後始向檢察官、原審陳稱被
    告黃春喜等人有向其表示係債務糾紛等語，顯係事後迴護被
    告之詞。另觀諸上開和解書內容，及衡之被害人楊吉生為希
    望早日尋回遭開走之曳引車、油灌車及其內油品等損失，當
    會詳實向警察陳稱相關案情內容，苟被告黃春喜等人確曾於
    楊吉生下車之際，便已告知本件係債務糾紛，證人楊吉生當
    應及早向警察說明提供上情，以便檢警追查案情，豈有經過
    長久時日後，始另行回憶起而改稱有此情事，其事後所述顯
    與常情相違背，是證人楊吉生上開陳稱尚難採信。另證人楊
    吉生雖另證稱：被告黃春喜、蔡永山等人並沒有拿走伊皮包
    、行照、駕照等物等語，惟本件被告蔡永山等人本意在強盜
    油灌車，渠未將被害人所有財物均取走尚無解於渠等本件加
    重強盜犯行之成立，附此敘明。
  (六)綜上所述，本件事證明確，被告蔡永山、黃春喜前開所辯，
    均係事後避重就輕卸責之詞，不足採信。被告蔡永山、黃春
    喜加重強盜犯行，均堪認定。
三、按行為後法律有變更者，適用行為時之法律，但行為後之法
    律有利於行為人者，適用最有利於行為人之法律，修正後刑
    法第2 條第1 項定有明文。再按本次法律變更，比較時應就
    罪刑有關之共犯、未遂犯、想像競合犯、牽連犯、連續犯、
    結合犯，以及累犯加重、自首減輕暨其他法定加減原因（如
    身分加減）與加減例等一切情形，綜其全部罪刑之結果而為
    比較（最高法院95年5 月23日95年度第8 次刑庭會議決議參
    照）。查本件被告行為後，有關論罪科刑所適用之刑法業於
    94年2 月2 日修正公布，95年7 月1 日起施行，而有下列變
    更，茲分述如下：
  (一)刑法第28條關於共同正犯之規定，由原條文：「2 人以上共
    同實施犯罪之行為者，皆為共同正犯。」修正為：「2 人以
    上共同實行犯罪之行為者，皆為共同正犯」，係將「實施」
    一語修正為「實行」，揆諸其修正理由，在於修正共同正犯
    之參與類型，確定在「實行」概念下之共同參與行為，始能
    成立共同正犯，而排除「陰謀共同正犯」及「預備共同正犯
    」，是刑法第28條共同正犯之規定已有修正，是修正後已將
    共同正犯之範圍限縮，對行為人較為有利。
  (二)有關自首之規定，修正前刑法第62條規定：「對於未發覺之
    罪自首而受裁判者，減輕其刑。但有特別規定者，依其規定
    。」修正後刑法第62條規定：「對於未發覺之罪自首而受裁
    判者，減輕其刑。但有特別規定者，依其規定。」修正前自
    首為必減，修正後自首改為得減，故新舊法比較結果，以修
    正前刑法第62條規定對被告黃春喜較為有利。
  (三)綜上所述，本件新舊法比較結果，依刑法第2 條第1 項前段
    規定，自應適用修正前行法規定對被告較為有利。
四、按強盜罪之強暴、脅迫，祇須抑壓被害人之抗拒或使被害人
    身體上、精神上，處於不能抗拒之狀態為已足，其暴力縱未
    與被害人身體接觸，仍不能不謂有強暴、脅迫行為；強盜罪
    所施用之強暴、脅迫手段，祇須足以壓抑被害人之抗拒，使
    其喪失意思自由為已足，縱令被害人實際無抗拒行為，仍於
    強盜罪之成立，不生影響（最高法院22年上字第317 號判例
    、30上字第3023號判例參照）。又按共同正犯，係共同實施
    犯罪行為之人，在共同意思範圍內，各自分擔犯罪行為之一
    部，相互利用他人之行為，以達其犯罪之目的，其成立不以
    全體均參與實施犯罪構成要件之行為為要件。共同正犯之意
    思聯絡，不限於事前有所謀議，僅於行為當時有共同犯意之
    聯絡，於行為當時，基於相互之認識，不論明示通謀或相互
    間默示合致，以共同犯罪之意思參與，均屬之；而行為分擔
    ，亦不以每一階段皆有參與為必要，倘具有相互利用其行為
    之合同意思所為，仍應負共同正犯之責，蓋共同正犯，於合
    同意思範圍內，組成一共犯團體，團體中任何一人之行為，
    均為共犯團體之行為，他共犯均須負共同責任，初無分別何
    一行為係何一共犯所實施之必要（最高法院55年度臺上字第
    522 號、87年度臺非字第35號、85年度臺上字第4962號、88
    年度臺上字第2230號、第2858號判決、73年臺上字第1886號
    判例意旨參照）。被告蔡永山、黃春喜與魏清輝及不詳姓名
    之成年人等3 人以上「在場」參與分擔實施強盜犯行，參照
    最高法院76年台上字第7210號判例，係犯強盜罪而有刑法第
    321 條第1 項第4 款之情形，核蔡永山、黃春喜所為，均係
    犯刑法第330 條第1 項之結夥三人以上強盜罪。被告蔡永山
    、黃春喜與蔡振益、另案被告魏清輝及該名真實姓名年籍不
    詳之成年男子間，就上開犯行，彼此間互有犯意聯絡及行為
    分擔，均應依修正前刑法第28條，論以共同正犯。次按刑法
    第62條之所謂發覺，係指有偵查犯罪職權之公務員已知悉犯
    罪事實與犯罪之人而言，而所謂知悉，固不以確知其為犯罪
    之人為必要，但必其犯罪事實，確實存在，且為該管公務員
    所確知，始屬相當（最高法院75年度台上字第1634號判例意
    旨參照）。又按自首減刑之設，在期犯罪事實之早日發覺，
    藉省偵查之勞費而免累及無辜，故自首以告知犯罪事實為已
    足，不以與事實真象完全符合為必要（最高法院83年台上字
    第2176號判決要旨參照）。經查，本件犯罪時間為94年10月
    22日，被告蔡振益於94年12月20日第2 次警詢時向偵查機關
    陳稱：本件強盜油品案件係綽號「大頭」之人所為，伊係幫
    大頭賣油，大頭的手機是0000000000號等語（見警卷第8 頁
    ），翌（21）日檢察官訊問時，仍僅指「大頭」所為，聯絡
    電話為0000000000等情（見檢卷(四)第19頁），且證人即負責
    搜索、扣押蔡振益汽車、處所之國道公路警察局刑事警察隊
    組長蘇政敏於原審96年5 月10日審理時結證稱：先查獲蔡振
    益等人，再發布新聞稿，黃春喜看到新聞後，自動前來投案
    ，當時還不知黃春喜涉本案等語（見原審卷(一)第147 頁），
    可見被告黃春喜於94年12月23日主動到案並向警方陳述略稱
    ：因為替蔡振益處理債務糾紛，我們於犯案地點攔下油罐車
    ，綑綁油罐車司機之眼睛及手，並押往山區，事後分得蔡振
    益交付之新台幣7 萬元等語（見檢卷(三)第2 頁、第3 頁），
    斯時有偵查犯罪職權之公務員尚未知悉被告黃春喜涉犯本案
    ，其自首之內容雖非提及涉犯加重強盜罪，但依照最高法院
    上開判決要旨，自首以告知犯罪事實為已足，不以與事實真
    象完全符合為必要，可見被告黃春喜前往國道公路警察局主
    動向警方陳述犯罪之情形，自符合自首之要件，應依修正前
    刑法第62條前段規定，減輕其刑。
五、原審就被告蔡永山、黃春喜部分，以被告蔡永山、黃春喜罪
    證明確，因予論罪科刑，固非無見；惟查：(一)本案檢察官於
    94年12月21日係以被告身分訊問（共同）被告蔡振益，並於
    告知蔡振益涉嫌強盜等罪；得保持緘默，無須違背自己的意
    思而為陳述；得選任辯護人；得請求調查有利之事項等事項
    後，始進行訊問（見檢卷(四)第18頁），顯見檢察官於偵查中
    訊問時，已踐行刑事訴訟法第95條所定之告知義務，足使蔡
    振益適當行使各該當權利，且無顯不可信之情況，依刑事訴
    訟法第159 條之1 第2 項之規定，即得為證據，亦即具有證
    據能力。原審卻以：查本件證人即共犯蔡振益經原審合法傳
    喚、拘提、通緝後均未到庭，嗣經本院查詢其現在行蹤，證
    實已於案發後之95年2 月15日出境（迄今未再入境），97年
    3 月11日遷出國外，有其個人基本資料查詢結果、法務部入
    出境資料連結作業各1 份附卷可參。準此，其於警詢、偵訊
    中之證詞，雖屬審判外之陳述，然本院認其初到案時所為之
    筆錄，就犯罪事實記憶較為深刻，較無受外力干擾之可能，
    亦未及串供或掩飾隱匿其陳述內容，且其亦未供述有遭不當
    取供之情事，其所為陳述顯出於自由意志，而具有可信之特
    別情況，且為證明被告犯罪事實之存否所必要，偵訊時證述
    依舉重明輕法則，既警詢筆錄依上開說明有證據能力，則偵
    訊筆錄為檢察官依法執行職務所製作，亦無顯不可信之情形
    ，依刑事訴訟法第159 條之3 第3 款規定，認有證據能力，
    尚有違誤。(二)沒收物雖不以已經扣押者為限，但所沒收之物
    ，須於犯罪事實中有具體之記載方為合法。原審判決主文諭
    知扣案之無線電、手電筒、手機、透明膠帶，均沒收之；判
    決理由並說明上開扣押物均係本件犯罪所用之物，分別屬上
    訴人等所有，應依刑法第38條第1 項第2 款宣告沒收等語，
    然原審判決就扣案之無線電、手電筒，如何供本件犯罪之用
    ，於犯罪事實中並無任何記載，亦有未當。(三)被告黃春喜在
    94年12月23日主動到案並向警方陳述略稱：因為替蔡振益處
    理債務糾紛，我們於犯案地點攔下油罐車，綑綁油罐車司機
    之眼睛及手，並押往山區，事後分得蔡振益交付之新台幣7
    萬元等語（見檢卷(三)第2 頁、第3 頁），斯時有偵查犯罪職
    權之公務員尚未知悉被告黃春喜涉犯本案，此情業據證人即
    負責搜索、扣押蔡振益汽車、處所之國道公路警察局刑事警
    察隊組長蘇政敏於原審審理時結證屬實（見原審卷(一)第147
    頁），可見被告黃春喜合乎自首之要件，應依修正前刑法第
    62條前段規定減輕其刑。原審卻認定：蔡振益於94年12月21
    日警詢時便向偵查機關陳稱本件強盜係綽號「大頭」之人所
    為，伊係幫大頭賣油，大頭的手機是0000000000號，大頭的
    真名叫「黃春喜」等語。準此，是時偵查犯罪機關應已知悉
    犯罪事實及犯罪人，或已有合理懷疑黃春喜涉本件犯行。故
    嗣後黃春喜於94年12月23日始主動向警察說明犯罪情形，已
    與自首要件不符；況自首需向偵查犯罪機關說明犯罪事實，
    黃春喜當時亦辯稱係「處理債務糾紛」，其所述亦與自首要
    件之犯罪事實不符等語，亦有違誤。被告蔡永山、黃春喜部
    上訴意旨，均仍執前詞，否認犯加重強盜罪，指摘原判決該
    部分不當，雖無理由，然原判決關於蔡永山、黃春喜部分既
    有上開可議之處，自屬無可維持，應由本院將原判決關於該
    部分予以撤銷改判。爰審酌被告蔡永山、黃春喜正值青壯，
    竟不思以合法途徑賺取金錢，為圖私利，即結夥強盜，犯後
    猶矢口否認犯行，毫無悔意，惟念及被告2 人前均未曾受有
    期徒刑以上之前科，有臺灣高等法院被告前案紀錄表在卷，
    獲利亦僅7 萬元，且彼等強盜犯行未生人身安全之危害，及
    渠事後業與被害人楊吉生達成和解，有上述和解書在卷可憑
    ，暨其犯罪動機、目的、生活狀況等一切情狀，量處被告蔡
    永山有期徒刑7 年2 月，被告黃春喜有期徒刑6 年。檢察官
    雖具體求刑，認應量處被告黃春喜、蔡永山有期徒刑9 年以
    上，然被告2 人前均未曾受有期徒刑以上之前科，且獲利亦
    僅7 萬元，強盜犯行部分未生人身安全之危害，及渠事後業
    與被害人楊吉生達成和解等情，認被告2 人量處上開之刑為
    適當，檢察官求處之刑尚嫌過重。又扣案之行動電話手機2
    支、透明膠帶1 捲，均係本件犯罪所用之物，分別屬被告蔡
    永山、蔡振益所有，業據被告等供述在卷，依刑法第38條第
    1 項第2 款併予宣告沒收，並依共同正犯責任共同原則，均
    予以宣告沒收。另上開扣案手機之門號SIM 卡分別為梁慧敏
    、蔡妹桂所有，非共犯蔡振益、蔡永山所有，此有監聽電話
    租用人一覽表在卷可稽，爰不併同使用之手機，予以沒收。
    至扣案之無線電（車裝台）2 台、手電筒1 支，雖為共犯蔡
    振益所有，但不能證明係供本件被告等人犯加重強盜所用之
    物，且非違禁物，故依法不得宣告沒收。又本件犯罪時間雖
    係在96年4 月24日以前，惟係屬中華民國96年罪犯減刑條例
    第3 條第15款所定不予減刑之情形，爰不予減刑，附此敘明
    。至於原審判決主文雖贅載「共同」二字，然按結夥三人以
    上竊盜或搶奪，其本質仍為共同正犯，因其已表明為結夥三
    人以上，故主文之記載並無加列「共同」之必要，原判決主
    文雖贅列「共同」二字，尚難指為違背法令（最高法院79年
    度台上字第4231號判決參照），併此敘明。
六、原審共同被告陳麗貞所犯故買贓物罪部分，已經本院前審判
    處有期徒刑1 年，減為有期徒刑6 月確定，核此敘明。
據上論結，應依刑事訴訟法第368 條、第369 條第1 項前段、第
364 條、第299 條第1 項前段，刑法第2 條第1 項前段、第330
條第1 項、第38條第1 項第2 款，修正前刑法第28條，第62條前
段，判決如主文。
本案經檢察官劉宗慶到庭執行職務。
中    華    民    國    99    年    10    月    18    日
                  刑事第二庭    審判長法  官  林正雄
                                      法  官  邱明弘
                                      法  官  黃壽燕
以上正本證明與原本無異。
如不服本判決應於收受本判決後10日內向本院提出上訴書狀，其
未敘述上訴理由者，並得於提起上訴後10日內向本院補提理由書
狀（均須按他造當事人之人數附繕本）「切勿逕送上級法院」。
中    華    民    國    99    年    10    月    18    日
                                      書記官  戴志穎
附錄本件判決論罪科刑法條：
中華民國刑法第330條：
犯強盜罪而有第321 條第1 項各款情形之一者，處7 年以上有期
徒刑。
前項之未遂犯罰之。
中華民國刑法第321條：
犯竊盜罪而有左列情形之一者，處6 月以上、5 年以下有期徒刑
：
四、結夥三人以上而犯之者。
前項之未遂犯罰之。

司法院資訊處製作；財團法人民間司法改革基金會備份。
